---
title: "Analisis Data Pembangunan Wilayah Indonesia"
subtitle: "Proyek Akhir Probabilitas dan Statistika"
author: "Tim Kelompok"
date: "`r Sys.Date()`"

output:
  beamer_presentation:
    theme: AnnArbor
    colortheme: dolphin
    fonttheme: structurebold
    slide_level: 2
    latex_engine: xelatex
    keep_tex: false

header-includes:
  - "\\usepackage{booktabs}"
  - "\\usepackage{array}"
  - "\\usepackage{longtable}"

---

```{r setup, include=FALSE}
knitr::opts_chunk$set(
  echo      = FALSE,
  warning   = FALSE,
  message   = FALSE,
  fig.align = "center",
  out.width = "95%"
)
```

```{r load-library, include=FALSE}
library(ggplot2)
library(dplyr)
library(corrplot)
library(knitr)
library(kableExtra)

data <- read.csv("Dataset/pembangunan_wilayah_missing_outlier.csv")

data_clean <- data

for(col in names(data_clean)){
  if(is.numeric(data_clean[[col]])){
    data_clean[[col]][is.na(data_clean[[col]])] <-
      median(data_clean[[col]], na.rm = TRUE)
  }
}
```

# Tujuan Analisis

## Tujuan

* Memahami karakteristik data pembangunan wilayah Indonesia
* Mengidentifikasi missing value dan outlier
* Melakukan analisis statistika deskriptif
* Menganalisis distribusi dan probabilitas data
* Mengidentifikasi hubungan antar variabel

# Dataset

## Informasi Dataset

* Jumlah observasi : **2500**
* Jumlah variabel : **13**
* Periode : **2020--2024**
* Cakupan : **10 provinsi**

## Struktur Variabel

```{r struktur}
struktur_df <- data.frame(
  Variabel = names(data),
  Tipe     = sapply(data, class)
)

kable(
  struktur_df,
  booktabs = TRUE,
  linesep  = ""
) %>%
  kable_styling(
    font_size     = 7,
    latex_options = c("striped", "hold_position")
  )
```

# Statistika Deskriptif

## Ringkasan Statistik

```{r deskriptif}
numeric_data <- data %>% select(where(is.numeric), -tahun)

deskriptif <- data.frame(
  Variabel = names(numeric_data),
  Mean     = round(sapply(numeric_data, mean, na.rm = TRUE), 2),
  SD       = round(sapply(numeric_data, sd,   na.rm = TRUE), 2),
  Min      = round(sapply(numeric_data, min,  na.rm = TRUE), 2),
  Max      = round(sapply(numeric_data, max,  na.rm = TRUE), 2)
)

kable(
  deskriptif,
  booktabs = TRUE,
  align    = "lrrrr",
  linesep  = ""
) %>%
  kable_styling(
    font_size     = 6,
    latex_options = c("striped", "hold_position", "scale_down")
  )
```

## Temuan Utama

* PDRB per kapita memiliki variasi paling tinggi
* Selisih mean dan median yang besar mengindikasikan adanya outlier
* IPM relatif tinggi dibanding indikator lainnya
* Kemiskinan dan pengangguran menunjukkan distribusi menceng ke kanan

# Missing Value dan Outlier

## Missing Value

```{r missing-value}
missing_count <- colSums(is.na(data))

missing_df <- data.frame(
  Variabel   = names(missing_count),
  Jumlah_NA  = as.integer(missing_count),
  Persentase = round(missing_count / nrow(data) * 100, 2)
)

missing_df <- missing_df %>% filter(Jumlah_NA > 0)

kable(
  missing_df,
  booktabs = TRUE,
  linesep  = ""
) %>%
  kable_styling(
    font_size     = 8,
    latex_options = c("striped", "hold_position")
  )
```

## Penanganan Missing Value

Menggunakan **median imputation** karena:

* Robust terhadap outlier
* Tidak terlalu dipengaruhi distribusi menceng
* Cocok untuk proporsi missing value kecil

## Deteksi Outlier (IQR)

```{r deteksi-outlier}
detect_outlier <- function(x){
  Q1      <- quantile(x, 0.25, na.rm = TRUE)
  Q3      <- quantile(x, 0.75, na.rm = TRUE)
  IQR_val <- IQR(x, na.rm = TRUE)
  sum(x < Q1 - 1.5 * IQR_val | x > Q3 + 1.5 * IQR_val, na.rm = TRUE)
}

outlier_count <- sapply(
  data_clean[, sapply(data_clean, is.numeric)],
  detect_outlier
)

outlier_df <- data.frame(
  Variabel   = names(outlier_count),
  Outlier    = outlier_count,
  Persentase = round(outlier_count / nrow(data_clean) * 100, 2)
)

kable(
  outlier_df,
  booktabs = TRUE,
  linesep  = ""
) %>%
  kable_styling(
    font_size     = 7,
    latex_options = c("striped", "hold_position")
  )
```

## Interpretasi Outlier

* PDRB per kapita memiliki outlier paling ekstrem
* Outlier dapat memengaruhi mean dan varians
* Median lebih representatif dibanding mean pada distribusi menceng

# Visualisasi Data

## Distribusi IPM

```{r viz-ipm, fig.height=3.5}
ggplot(data_clean, aes(x = ipm)) +
  geom_histogram(bins = 25, fill = "#3498db", color = "white") +
  labs(title = "Distribusi IPM", x = "IPM", y = "Frekuensi") +
  theme_minimal(base_size = 10)
```

Mayoritas wilayah memiliki IPM pada kategori sedang hingga tinggi.

## Boxplot Kemiskinan

```{r viz-kemiskinan, fig.height=3.5}
ggplot(data_clean, aes(y = kemiskinan)) +
  geom_boxplot(fill = "#e74c3c", alpha = 0.8) +
  labs(title = "Boxplot Kemiskinan", y = "Kemiskinan (%)") +
  theme_minimal(base_size = 10)
```

Terlihat adanya beberapa nilai ekstrem pada tingkat kemiskinan.

## Hubungan IPM dan Kemiskinan

```{r viz-scatter, fig.height=3.5, message=FALSE}
ggplot(data_clean, aes(x = ipm, y = kemiskinan)) +
  geom_point(alpha = 0.3) +
  geom_smooth(method = "lm", color = "red", se = TRUE) +
  labs(
    title = "Hubungan IPM dan Kemiskinan",
    x     = "IPM",
    y     = "Kemiskinan (%)"
  ) +
  theme_minimal(base_size = 10)
```

Secara teori, hubungan yang diharapkan bersifat negatif.

## Observasi per Provinsi

```{r viz-bar, fig.height=3.5}
ggplot(data_clean, aes(x = provinsi)) +
  geom_bar(fill = "#27ae60") +
  labs(
    title = "Jumlah Observasi per Provinsi",
    x     = "Provinsi",
    y     = "Jumlah Observasi"
  ) +
  theme_minimal(base_size = 9) +
  theme(axis.text.x = element_text(angle = 45, hjust = 1))
```

Dataset relatif seimbang antar provinsi.

## Heatmap Korelasi

```{r viz-heatmap, fig.height=3.8, fig.width=5, out.width="85%"}
num_cols <- data_clean %>% select(where(is.numeric))

corrplot(
  cor(num_cols),
  method      = "color",
  type        = "upper",
  addCoef.col = "black",
  number.cex  = 0.45,
  tl.cex      = 0.6,
  cl.cex      = 0.6
)
```

Biru = korelasi positif, merah = korelasi negatif.

# Probabilitas dan Distribusi

## Uji Normalitas IPM

Hipotesis uji Shapiro-Wilk:

* $H_0$ : Data IPM berdistribusi normal
* $H_1$ : Data IPM tidak berdistribusi normal

```{r normalitas}
set.seed(123)

shapiro_result <- shapiro.test(sample(data_clean$ipm, 500))

hasil_shapiro <- data.frame(
  Statistik = round(shapiro_result$statistic, 4),
  P_Value   = round(shapiro_result$p.value,   4)
)

kable(hasil_shapiro, booktabs = TRUE) %>%
  kable_styling(
    font_size     = 9,
    latex_options = "hold_position"
  )
```

Jika p-value $< 0.05$ maka $H_0$ ditolak.

## Probabilitas Empiris

```{r prob-all}
mean_kemiskinan   <- mean(data_clean$kemiskinan)
prob_kemiskinan   <- mean(data_clean$kemiskinan > mean_kemiskinan)
prob_ipm          <- mean(data_clean$ipm > 75)
prob_pengangguran <- mean(data_clean$pengangguran > 10)

hasil_prob <- data.frame(
  Kejadian = c(
    "Kemiskinan > Rata-rata",
    "IPM > 75",
    "Pengangguran > 10\\%"
  ),
  Probabilitas = round(
    c(prob_kemiskinan, prob_ipm, prob_pengangguran) * 100,
    2
  )
)

kable(
  hasil_prob,
  col.names = c("Kejadian", "Probabilitas (\\%)"),
  booktabs  = TRUE,
  escape    = FALSE
) %>%
  kable_styling(
    font_size     = 9,
    latex_options = "hold_position"
  )
```

## Distribusi Normal IPM

```{r prob-normal}
mean_ipm    <- mean(data_clean$ipm)
sd_ipm      <- sd(data_clean$ipm)
prob_ipm_80 <- 1 - pnorm(80, mean = mean_ipm, sd = sd_ipm)
ipm_p90     <- qnorm(0.90, mean = mean_ipm, sd = sd_ipm)

hasil_normal <- data.frame(
  Ukuran = c("P(IPM > 80)", "Persentil ke-90"),
  Nilai  = c(round(prob_ipm_80 * 100, 2), round(ipm_p90, 2))
)

kable(hasil_normal, booktabs = TRUE) %>%
  kable_styling(
    font_size     = 9,
    latex_options = "hold_position"
  )
```

# Analisis Korelasi

## Uji Korelasi Pearson

```{r uji-korelasi}
cor_test_1 <- cor.test(data_clean$ipm,           data_clean$kemiskinan)
cor_test_2 <- cor.test(data_clean$ipm,           data_clean$akses_internet)
cor_test_3 <- cor.test(data_clean$pdrb_perkapita, data_clean$kemiskinan)

hasil <- data.frame(
  Pasangan = c(
    "IPM vs Kemiskinan",
    "IPM vs Internet",
    "PDRB vs Kemiskinan"
  ),
  Korelasi = round(
    c(cor_test_1$estimate, cor_test_2$estimate, cor_test_3$estimate),
    3
  ),
  P_Value = signif(
    c(cor_test_1$p.value, cor_test_2$p.value, cor_test_3$p.value),
    3
  )
)

kable(hasil, booktabs = TRUE, linesep = "") %>%
  kable_styling(
    font_size     = 8,
    latex_options = c("striped", "hold_position")
  )
```

## Interpretasi Kekuatan Korelasi

| Nilai $|r|$   | Kekuatan     |
|:--------------|:-------------|
| 0.00 -- 0.19  | Sangat lemah |
| 0.20 -- 0.39  | Lemah        |
| 0.40 -- 0.59  | Sedang       |
| 0.60 -- 0.79  | Kuat         |
| 0.80 -- 1.00  | Sangat kuat  |

# Kesimpulan

## Temuan Utama

| Aspek         | Temuan                                              |
|:--------------|:----------------------------------------------------|
| IPM           | Sebagian besar wilayah pada kategori sedang--tinggi |
| Kemiskinan    | Masih terdapat wilayah dengan kemiskinan tinggi     |
| Pengangguran  | Sebaran merata dengan beberapa outlier              |
| PDRB          | Ketimpangan ekonomi cukup besar                     |
| Infrastruktur | Akses internet dan air bersih belum merata          |

## Rekomendasi

1. Prioritaskan pembangunan wilayah dengan IPM rendah
2. Tingkatkan akses pendidikan dan kesehatan
3. Perluas infrastruktur digital pada wilayah tertinggal
4. Tingkatkan program pengentasan kemiskinan
5. Perbaiki kualitas pengumpulan data untuk mengurangi missing value

# Referensi

## Referensi

* Walpole et al. (2012). *Probability and Statistics for Engineers and Scientists*
* Field (2013). *Discovering Statistics Using R*
* Wickham (2016). *ggplot2: Elegant Graphics for Data Analysis*
* BPS (2023). *Indeks Pembangunan Manusia Indonesia*
* James et al. (2013). *An Introduction to Statistical Learning with Applications in R*
