---
title: "Analisis Data Pembangunan Wilayah Indonesia"
subtitle: "Proyek Akhir Probabilitas dan Statistika"
author: "Kelompok 5"
date: "2025/2026"

output:
  beamer_presentation:
    theme: AnnArbor
    colortheme: dolphin
    fonttheme: structurebold
    slide_level: 2
    latex_engine: xelatex
    keep_tex: false

header-includes:
  - "\\usepackage{booktabs}"
  - "\\usepackage{array}"
  - "\\usepackage{longtable}"
  - "\\usepackage{fancyvrb}"
  - "\\usepackage{tabularx}"
  - "\\usepackage{fontawesome5}"
  - "\\usepackage{tikz}"
  - "\\usetikzlibrary{shadows}"

---

```{r setup, include=FALSE}
knitr::opts_chunk$set(
  echo      = FALSE,
  warning   = FALSE,
  message   = FALSE,
  fig.align = "center",
  out.width = "95%",
  tidy      = FALSE,
  size      = "tiny"
)
```

```{r load-library, include=FALSE}
library(ggplot2)
library(dplyr)
library(corrplot)
library(knitr)
library(kableExtra)

data <- read.csv("../Dataset/pembangunan_wilayah_missing_outlier.csv")
data$tahun_factor <- as.factor(data$tahun)

data_clean <- data
for(col in names(data_clean)){
  if(is.numeric(data_clean[[col]])){
    data_clean[[col]][is.na(data_clean[[col]])] <-
      median(data_clean[[col]], na.rm = TRUE)
  }
}
```

## \hspace{0pt}

\begin{center}

{\Large \textbf{Analisis Data Pembangunan}}\\[4pt]
{\large \textbf{Wilayah Indonesia}}\\[14pt]

\begin{tikzpicture}
  \node[draw=blue!60, fill=blue!8, rounded corners=8pt,
        inner sep=10pt, drop shadow] {
    \begin{tabular}{l}
      \textbf{Mata Kuliah\phantom{xxx}:} Probabilitas dan Statistika \\[3pt]
      \textbf{Program Studi\phantom{x}:} Teknologi Rekayasa Perangkat Lunak \\[3pt]
      \textbf{Tahun Akademik\phantom{xx}:} 2025/2026 \\
    \end{tabular}
  };
\end{tikzpicture}

\end{center}

## \hspace{0pt}

\begin{center}
{\large \textbf{Anggota Tim}}\\[8pt]

\begin{tabular}{clr}
\hline
\textbf{No} & \textbf{Nama} & \textbf{NIM} \\
\hline
1 & Azzura Mori                  & J0403251074 \\
2 & Azhar Fawwaz Haris           & J0403251043 \\
3 & Ayyash Syauqi Syahadah       & J0403251100 \\
4 & Fuad Nizard Attaqi           & J0403251086 \\
5 & Haidar Hafizh Izzuddin       & J0403251031 \\
6 & Muhammad Adiyoga Danendra    & J0403251063 \\
\hline
\end{tabular}

\end{center}

# Tujuan Analisis

## Tujuan

* Memahami karakteristik data pembangunan wilayah Indonesia
* Mengidentifikasi missing value dan outlier
* Melakukan analisis statistika deskriptif
* Menganalisis distribusi dan probabilitas data
* Mengidentifikasi hubungan antar variabel

# Dataset

## Informasi Dataset

* Jumlah observasi : **2500**
* Jumlah variabel : **13**
* Periode : **2020--2024**
* Cakupan : **10 provinsi**

## Kode: Membaca Dataset

```{r kode-baca-data, echo=TRUE, eval=FALSE}
library(ggplot2)
library(dplyr)
library(corrplot)

data <- read.csv(
  "Dataset/pembangunan_wilayah_missing_outlier.csv"
)
data$tahun_factor <- as.factor(data$tahun)

# Cek struktur dan dimensi
str(data)
dim(data)
head(data)
```

## Struktur Variabel

```{r struktur}
struktur_df <- data.frame(
  Variabel = names(data),
  Tipe     = sapply(data, class)
)

kable(
  struktur_df,
  booktabs = TRUE,
  linesep  = ""
) %>%
  kable_styling(
    font_size     = 7,
    latex_options = c("striped", "hold_position")
  )
```

# Statistika Deskriptif

## Kode: Statistika Deskriptif

```{r kode-deskriptif, echo=TRUE, eval=FALSE}
numeric_data <- data %>%
  select(where(is.numeric), -tahun)

deskriptif <- data.frame(
  Mean     = sapply(numeric_data, mean,   na.rm=TRUE),
  Median   = sapply(numeric_data, median, na.rm=TRUE),
  SD       = sapply(numeric_data, sd,     na.rm=TRUE),
  Variance = sapply(numeric_data, var,    na.rm=TRUE),
  Minimum  = sapply(numeric_data, min,    na.rm=TRUE),
  Maximum  = sapply(numeric_data, max,    na.rm=TRUE)
)

print(deskriptif)

# Kuartil
sapply(numeric_data, quantile, na.rm = TRUE)
```

## Ringkasan Statistik

```{r deskriptif}
numeric_data <- data %>% select(where(is.numeric))

deskriptif <- data.frame(
  Variabel = names(numeric_data),
  Mean     = round(sapply(numeric_data, mean,   na.rm = TRUE), 2),
  Median   = round(sapply(numeric_data, median, na.rm = TRUE), 2),
  SD       = round(sapply(numeric_data, sd,     na.rm = TRUE), 2),
  Min      = round(sapply(numeric_data, min,    na.rm = TRUE), 2),
  Max      = round(sapply(numeric_data, max,    na.rm = TRUE), 2)
)

kable(
  deskriptif,
  booktabs = TRUE,
  align    = "lrrrrr",
  linesep  = ""
) %>%
  kable_styling(
    font_size     = 5,
    latex_options = c("striped", "hold_position", "scale_down")
  )
```

## Temuan Utama

* PDRB per kapita memiliki variasi paling tinggi
* Selisih mean dan median yang besar mengindikasikan adanya outlier
* IPM relatif tinggi dibanding indikator lainnya
* Kemiskinan dan pengangguran menunjukkan distribusi menceng ke kanan

# Missing Value dan Outlier

## Kode: Identifikasi Missing Value

```{r kode-missing, echo=TRUE, eval=FALSE}
# Hitung jumlah missing per kolom
missing_count <- colSums(is.na(data))
print(missing_count)

# Median Imputation
data_clean <- data
for(col in names(data_clean)){
  if(is.numeric(data_clean[[col]])){
    data_clean[[col]][is.na(data_clean[[col]])] <-
      median(data_clean[[col]], na.rm = TRUE)
  }
}

# Verifikasi: semua NA sudah terimputasi
colSums(is.na(data_clean))
```

## Missing Value

```{r missing-value}
missing_count <- colSums(is.na(data))

missing_df <- data.frame(
  Variabel   = names(missing_count),
  Jumlah_NA  = as.integer(missing_count),
  Persentase = round(missing_count / nrow(data) * 100, 2)
)

missing_df <- missing_df %>% filter(Jumlah_NA > 0)

kable(
  missing_df,
  booktabs = TRUE,
  linesep  = ""
) %>%
  kable_styling(
    font_size     = 8,
    latex_options = c("striped", "hold_position")
  )
```

## Penanganan Missing Value

Menggunakan **median imputation** karena:

* Robust terhadap outlier
* Tidak terlalu dipengaruhi distribusi menceng
* Cocok untuk proporsi missing value kecil

## Kode: Deteksi Outlier (IQR)

```{r kode-outlier, echo=TRUE, eval=FALSE}
detect_outlier <- function(x){
  Q1      <- quantile(x, 0.25, na.rm = TRUE)
  Q3      <- quantile(x, 0.75, na.rm = TRUE)
  IQR_val <- IQR(x, na.rm = TRUE)

  lower <- Q1 - 1.5 * IQR_val
  upper <- Q3 + 1.5 * IQR_val

  sum(x < lower | x > upper, na.rm = TRUE)
}

outlier_count <- sapply(
  data_clean[, sapply(data_clean, is.numeric)],
  detect_outlier
)

print(outlier_count)
```

## Deteksi Outlier (IQR)

```{r deteksi-outlier}
detect_outlier <- function(x){
  Q1      <- quantile(x, 0.25, na.rm = TRUE)
  Q3      <- quantile(x, 0.75, na.rm = TRUE)
  IQR_val <- IQR(x, na.rm = TRUE)
  sum(x < Q1 - 1.5 * IQR_val | x > Q3 + 1.5 * IQR_val, na.rm = TRUE)
}

outlier_count <- sapply(
  data_clean[, sapply(data_clean, is.numeric)],
  detect_outlier
)

outlier_df <- data.frame(
  Variabel   = names(outlier_count),
  Outlier    = outlier_count,
  Persentase = round(outlier_count / nrow(data_clean) * 100, 2)
)

kable(
  outlier_df,
  booktabs = TRUE,
  linesep  = ""
) %>%
  kable_styling(
    font_size     = 7,
    latex_options = c("striped", "hold_position")
  )
```

## Interpretasi Outlier

* PDRB per kapita memiliki outlier paling ekstrem
* Outlier dapat memengaruhi mean dan varians
* Median lebih representatif dibanding mean pada distribusi menceng

# Visualisasi Data

## Kode: Histogram & Boxplot

```{r kode-viz-1, echo=TRUE, eval=FALSE}
# Histogram IPM
ggplot(data_clean, aes(x = ipm)) +
  geom_histogram(bins = 20, fill = "#3498db",
                 color = "white", alpha = 0.8) +
  labs(title = "Kurva Distribusi Empiris IPM Wilayah",
       x = "Skor IPM", y = "Frekuensi") +
  theme_minimal()

# Boxplot Kemiskinan
ggplot(data_clean, aes(y = kemiskinan)) +
  geom_boxplot(fill = "#e74c3c",
               color = "#c0392b", alpha = 0.7) +
  labs(title = "Boxplot Tingkat Kemiskinan",
       y = "Persentase (%)") +
  theme_minimal()
```

## Distribusi IPM

```{r viz-ipm, fig.height=3.5}
ggplot(data_clean, aes(x = ipm)) +
  geom_histogram(bins = 20, fill = "#3498db",
                 color = "white", alpha = 0.8) +
  labs(title = "Kurva Distribusi Empiris IPM Wilayah",
       x = "Skor IPM", y = "Frekuensi") +
  theme_minimal(base_size = 10)
```

Mayoritas wilayah memiliki IPM pada kategori sedang hingga tinggi.

## Boxplot Kemiskinan

```{r viz-kemiskinan, fig.height=3.5}
ggplot(data_clean, aes(y = kemiskinan)) +
  geom_boxplot(fill = "#e74c3c", color = "#c0392b", alpha = 0.7) +
  labs(title = "Boxplot Evaluasi Outlier Tingkat Kemiskinan",
       y = "Persentase (%)") +
  theme_minimal(base_size = 10)
```

Terlihat adanya beberapa nilai ekstrem pada tingkat kemiskinan.

## Kode: Scatter Plot & Bar Chart

```{r kode-viz-2, echo=TRUE, eval=FALSE}
# Scatter Plot IPM vs Kemiskinan
ggplot(data_clean, aes(x = ipm, y = kemiskinan)) +
  geom_point(alpha = 0.4, color = "#2c3e50") +
  geom_smooth(method = "lm", color = "#27ae60",
              se = TRUE, linetype = "dashed") +
  labs(title = "Scatter Plot: IPM vs Kemiskinan",
       x = "IPM", y = "Kemiskinan (%)") +
  theme_minimal()

# Bar Chart per Provinsi
ggplot(data_clean, aes(x = provinsi)) +
  geom_bar(fill = "#27ae60", alpha = 0.8) +
  theme_minimal() +
  theme(axis.text.x = element_text(angle = 45, hjust = 1)) +
  labs(title = "Observasi per Provinsi",
       x = "Provinsi", y = "Jumlah Baris")
```

## Hubungan IPM dan Kemiskinan

```{r viz-scatter, fig.height=3.5, message=FALSE}
ggplot(data_clean, aes(x = ipm, y = kemiskinan)) +
  geom_point(alpha = 0.4, color = "#2c3e50") +
  geom_smooth(method = "lm", color = "#27ae60",
              se = TRUE, linetype = "dashed") +
  labs(title = "Scatter Plot Hubungan Linear: IPM vs Kemiskinan",
       x = "IPM", y = "Kemiskinan (%)") +
  theme_minimal(base_size = 10)
```

Secara teori, hubungan yang diharapkan bersifat negatif.

## Distribusi Pengangguran

```{r viz-pengangguran, fig.height=3.5}
ggplot(data_clean, aes(x = pengangguran)) +
  geom_histogram(bins = 20, fill = "#f39c12",
                 color = "white", alpha = 0.8) +
  labs(title = "Kurva Distribusi Tingkat Pengangguran",
       x = "Persentase (%)", y = "Frekuensi") +
  theme_minimal(base_size = 10)
```

Distribusi pengangguran menceng ke kanan dengan beberapa outlier.

## Observasi per Provinsi

```{r viz-bar, fig.height=3.5}
ggplot(data_clean, aes(x = provinsi)) +
  geom_bar(fill = "#27ae60", alpha = 0.8) +
  labs(title = "Jumlah Observasi Sampel per Provinsi",
       x = "Provinsi", y = "Jumlah Observasi") +
  theme_minimal(base_size = 9) +
  theme(axis.text.x = element_text(angle = 45, hjust = 1))
```

Dataset relatif seimbang antar provinsi.

## Kode: Heatmap Korelasi

```{r kode-heatmap, echo=TRUE, eval=FALSE}
kontinu_cols <- c("pdrb_perkapita", "kemiskinan",
                  "pengangguran", "ipm", "harapan_hidup",
                  "rata_lama_sekolah", "akses_internet",
                  "jalan_baik", "air_bersih")

matriks_korelasi <- cor(data_clean[kontinu_cols])

corrplot(matriks_korelasi,
         method  = "color",
         type    = "upper",
         tl.col  = "black",
         tl.cex  = 0.8)
```

## Heatmap Korelasi

```{r viz-heatmap, fig.height=3.8, fig.width=5, out.width="85%"}
num_cols <- data_clean %>% select(where(is.numeric))

corrplot(
  cor(num_cols),
  method      = "color",
  type        = "upper",
  addCoef.col = "black",
  number.cex  = 0.45,
  tl.cex      = 0.6,
  cl.cex      = 0.6
)
```

Biru = korelasi positif, merah = korelasi negatif.

# Probabilitas dan Distribusi

## Kode: Uji Normalitas

```{r kode-normalitas, echo=TRUE, eval=FALSE}
# Uji Shapiro-Wilk (sampel 500 observasi)
set.seed(123)
shapiro.test(sample(data_clean$ipm, 500))

# Probabilitas Empiris
mean_kemiskinan   <- mean(data_clean$kemiskinan)
prob_kemiskinan   <- mean(
  data_clean$kemiskinan > mean_kemiskinan)
prob_ipm          <- mean(data_clean$ipm > 75)
prob_pengangguran <- mean(data_clean$pengangguran > 10)

cat("P(Kemiskinan > mean) :", prob_kemiskinan, "\n")
cat("P(IPM > 75)          :", prob_ipm, "\n")
cat("P(Pengangguran > 10) :", prob_pengangguran, "\n")
```

## Uji Normalitas IPM

Hipotesis uji Shapiro-Wilk:

* $H_0$ : Data IPM berdistribusi normal
* $H_1$ : Data IPM tidak berdistribusi normal

```{r normalitas}
set.seed(123)
shapiro_result <- shapiro.test(sample(data_clean$ipm, 500))

hasil_shapiro <- data.frame(
  Statistik = round(shapiro_result$statistic, 4),
  P_Value   = round(shapiro_result$p.value,   4)
)

kable(hasil_shapiro, booktabs = TRUE) %>%
  kable_styling(
    font_size     = 9,
    latex_options = "hold_position"
  )
```

Jika p-value $< 0.05$ maka $H_0$ ditolak.

## Probabilitas Empiris

```{r prob-all}
mean_kemiskinan   <- mean(data_clean$kemiskinan)
prob_kemiskinan   <- mean(data_clean$kemiskinan > mean_kemiskinan)
prob_ipm          <- mean(data_clean$ipm > 75)
prob_pengangguran <- mean(data_clean$pengangguran > 10)

hasil_prob <- data.frame(
  Kejadian = c(
    "Kemiskinan > Rata-rata",
    "IPM > 75",
    "Pengangguran > 10%"
  ),
  Probabilitas = round(
    c(prob_kemiskinan, prob_ipm, prob_pengangguran) * 100,
    2
  )
)

kable(
  hasil_prob,
  col.names = c("Kejadian", "Probabilitas (\\%)"),
  booktabs  = TRUE,
  escape    = FALSE
) %>%
  kable_styling(
    font_size     = 9,
    latex_options = "hold_position"
  )
```

## Kode: Distribusi Normal IPM

```{r kode-prob-normal, echo=TRUE, eval=FALSE}
mean_ipm <- mean(data_clean$ipm)
sd_ipm   <- sd(data_clean$ipm)

# Probabilitas IPM > 80
prob_ipm_80 <- 1 - pnorm(80,
                          mean = mean_ipm,
                          sd   = sd_ipm)

# Nilai IPM pada persentil ke-90
ipm_p90 <- qnorm(0.90,
                 mean = mean_ipm,
                 sd   = sd_ipm)

cat("P(IPM > 80)     :", round(prob_ipm_80 * 100, 2), "%\n")
cat("Persentil ke-90 :", round(ipm_p90, 2), "\n")
```

## Distribusi Normal IPM

```{r prob-normal}
mean_ipm    <- mean(data_clean$ipm)
sd_ipm      <- sd(data_clean$ipm)
prob_ipm_80 <- 1 - pnorm(80, mean = mean_ipm, sd = sd_ipm)
ipm_p90     <- qnorm(0.90, mean = mean_ipm, sd = sd_ipm)

hasil_normal <- data.frame(
  Ukuran = c("P(IPM > 80)", "Persentil ke-90"),
  Nilai  = c(round(prob_ipm_80 * 100, 2), round(ipm_p90, 2))
)

kable(hasil_normal, booktabs = TRUE) %>%
  kable_styling(
    font_size     = 9,
    latex_options = "hold_position"
  )
```

# Analisis Korelasi

## Kode: Matriks & Uji Korelasi

```{r kode-korelasi, echo=TRUE, eval=FALSE}
# Matriks korelasi seluruh variabel numerik
corr_matrix <- cor(
  data_clean[, sapply(data_clean, is.numeric)]
)
print(corr_matrix)

# Uji Korelasi Pearson
cor.test(data_clean$ipm,
         data_clean$kemiskinan)

cor.test(data_clean$ipm,
         data_clean$akses_internet)

cor.test(data_clean$pdrb_perkapita,
         data_clean$kemiskinan)
```

## Uji Korelasi Pearson

```{r uji-korelasi}
cor_test_1 <- cor.test(data_clean$ipm,            data_clean$kemiskinan)
cor_test_2 <- cor.test(data_clean$ipm,            data_clean$akses_internet)
cor_test_3 <- cor.test(data_clean$pdrb_perkapita, data_clean$kemiskinan)

hasil <- data.frame(
  Pasangan = c(
    "IPM vs Kemiskinan",
    "IPM vs Internet",
    "PDRB vs Kemiskinan"
  ),
  Korelasi = round(
    c(cor_test_1$estimate, cor_test_2$estimate, cor_test_3$estimate),
    3
  ),
  P_Value = signif(
    c(cor_test_1$p.value, cor_test_2$p.value, cor_test_3$p.value),
    3
  )
)

kable(hasil, booktabs = TRUE, linesep = "") %>%
  kable_styling(
    font_size     = 8,
    latex_options = c("striped", "hold_position")
  )
```

## Interpretasi Kekuatan Korelasi

| Nilai $|r|$   | Kekuatan     |
|:--------------|:-------------|
| 0.00 -- 0.19  | Sangat lemah |
| 0.20 -- 0.39  | Lemah        |
| 0.40 -- 0.59  | Sedang       |
| 0.60 -- 0.79  | Kuat         |
| 0.80 -- 1.00  | Sangat kuat  |

# Kesimpulan

## Temuan Utama

| Aspek         | Temuan                                              |
|:--------------|:----------------------------------------------------|
| IPM           | Sebagian besar wilayah pada kategori sedang--tinggi |
| Kemiskinan    | Masih terdapat wilayah dengan kemiskinan tinggi     |
| Pengangguran  | Sebaran merata dengan beberapa outlier              |
| PDRB          | Ketimpangan ekonomi cukup besar                     |
| Infrastruktur | Akses internet dan air bersih belum merata          |

## Rekomendasi

1. Prioritaskan pembangunan wilayah dengan IPM rendah
2. Tingkatkan akses pendidikan dan kesehatan
3. Perluas infrastruktur digital pada wilayah tertinggal
4. Tingkatkan program pengentasan kemiskinan
5. Perbaiki kualitas pengumpulan data untuk mengurangi missing value

# Referensi

## Referensi

* Walpole et al. (2012). *Probability and Statistics for Engineers and Scientists*
* Field (2013). *Discovering Statistics Using R*
* Wickham (2016). *ggplot2: Elegant Graphics for Data Analysis*
* BPS (2023). *Indeks Pembangunan Manusia Indonesia*
* James et al. (2013). *An Introduction to Statistical Learning with Applications in R*
